最　高　行　政　法　院　裁　定　　　　　　　　　　九十三年度裁字第七四三號
　　抗　告　人　甲　○
右抗告人因與相對人臺北市政府建設局及臺北市政府工務局間有關建築法事件，抗告
人不服臺北高等行政法院中華民國九十二年二月二十一日九十一年度訴字第三六五四
號裁定，提起抗告，本院裁定如左︰
　　主  文
抗告駁回。
抗告訴訟費用由抗告人負擔。
　　理  由
一、按抗告法院認抗告為不合法或無理由者，應為駁回抗告之裁定。
二、本件抗告意旨略謂：按行政機關行使公權力，就特定具體之公法事件所為對外發
    生法律效果之單方行政行為皆屬行政處分，不因其用語、形式以及是否有後續行
    為而有異，若行政機關以通知書名義製作，直接影響人民權利義務關係，且實際
    上已對外發生效力者，而視其為非行政處分，自與憲法保障人民訴願及訴訟權利
    意旨不符，司法院釋字第四二三號解釋定有明文。又行政機關對於人民請求之事
    項，雖未為具體准駁之表示，但由其述之事實及理由之說明內容，如以足認其
    有准駁之表示，而對人民發生法律上效果者，自難謂非行政處分，及得為行政爭
    訟之標的，行政法院七十七年判字第二○五四號判決亦有明定。是檢舉他人違法
    行為，主管機關所為之函覆是否為行政處分，應視其所依據之法律有無課予國家
    作為義務，以及立法目的於保護公益外，是否及於私益之保護，倘認定兼有保護
    私益之作用時，基於憲法保障人民訴願及訴訟權利，即應視為行政處分。而檢舉
    之提出，事實上即無異於保護請求權之行使，且檢舉事項之函覆，對檢舉人之法
    律地位產生影響，從而將之定性為行政處分，自屬事理之當然。末查相對人無視
    臺灣士林地方法院刑事判決及臺灣士林地方法院檢察署檢察官認定之事實，仍以
    九十年一月十七日北市工建字第九○四二一六○三○○、九十年二月二十一日北
    市工建字第九○四二四○二九○○、九十年三月二十二日北市工建字第九○四二
    六五三○○○三函函知聲請人須俟法院判決後再行處理，惟該三函依據之法律係
    課予國家有拆除違建之義務，且兼有保護檢舉人避免受第三人侵害之作用，基於
    憲法保障人民訴願及訴訟權利，即應視為行政處分，爰請裁定廢棄原裁定。
三、原裁定以：查抗告人所不服之相對人臺北市政府建設局八十八年十二月十六日北
    市建四字第八八二七五○八四號函復略以：「主旨：檢送本局八十八年十二月二
    日辦理『有關市民檢舉本市士林區○○○道○段二五○巷（臨）二十號旁山坡地
    違建房屋乙棟、擋土牆二道及化糞池一座一案』現場會勘紀錄表影本一份，．．
    ．」；相對人臺北市政府工務局以九十年一月十七日北市工建字第九○四二一六
    ○三○○號函復略以：「主旨：本市士林區○○○道○段二五○巷臨二十號旁違
    建案，經查本局處理情形如本府八十九年十二月五日府工建字第八九○八○六三
    六○○號函（諒達）說明並無違誤，．．．說明．．．二、本案違建之辦理情形
    ，本府八十九年十二月五日（北市）府工建字第八九○八○六三六○○號函已答
    復先生在案，擋土牆及化糞池部分，業由本府建設局及環保局列管續處，車庫違
    建因目前由法院受理違建人聲請確定屬八十三年以前存在之訴，本局俟法院判決
    後依法處理。」；九十年二月二十一日北市工建字第九○四二四○二九○○號函
    復略以：「．．．說明．．．二、本案計有擋土牆、化糞池及車庫違建，擋土牆
    及化糞池部分，業由本府建設局及環保局分別依水土保持法、廢棄物清理法等相
    關法令列管續處，至車庫違建經本局八十九年三月十五日北市工建字第八九三三
    二四一九○○號通知單查報有案，惟因違建人針對該違建之完成日期已向臺灣士
    林地方法院聲請裁判，本局俟法院判決後再憑處理。」；九十年三月二十二日北
    市工建字第九○四二六五三○○○號函復略以：「．．．說明．．．二、本案違
    建業以本局八十九年三月十五日北市工建字第八九三三二四一九○○號通知單查
    報在案，惟因違建人主張該違建屬既存違建修繕，目前由法院受理違建人聲請確
    定屬八十三年以前存在之訴，本局將俟法院判決後再行處理。」查該八十八年十
    二月十六日北市建四字第八八二七五○八四號函係檢送現場會勘紀錄表影本予抗
    告人，另九十年一月十七日北市工建字第九○四二一六○三○○號、九十年二月
    二十一日北市工建字第九○四二四○二九○○號及九十年三月二十二日北市工建
    字第九○四二六五三○○○號等函皆係告知抗告人有關其檢舉違建案之處理情形
    ，該等函文內容僅係事實之述及通知，非為行政處分，是抗告人主張應准其提
    起行政訴訟救濟，非屬可採。從而訴願決定為不受理之決定，並無違誤，乃裁定
    駁回抗告人在原審之訴。
四、本院查，按所謂行政處分，依訴願法第三條第一項規定，係指中央或地方機關就
    公法上具體事件所為之決定或其他公權力措施而對外直接發生法律效果之單方行
    政行為而言。至行政機關所為單純事實之述或理由之說明，既不因該項述或
    說明而生何法律上之效果者，自非行政處分，人民即不得對之提起訴願。本件抗
    告人檢舉臺北市士林區○○○道○段二五○巷臨二十號旁違建房屋、擋土牆及化
    糞池等違規構造物，分別經相對人臺北市政府建設局以八十八年十二月十六日北
    市建四字第八八二七五○八四號函、臺北市政府工務局分別以九十年一月十七日
    北市工建字第九○四二一六○三○○號函、九十年二月二十一日北市工建字第九
    ○四二四○二九○○號函及九十年三月二十二日北市工建字第九○四二六五三○
    ○○號函復。綜觀上揭函覆意旨，其性質僅係相對人對抗告人所為之單純事實
    述或理由說明，並非就具體事件所為對外直接發生法律效果之單方行政行為，既
    非屬行政處分，訴願決定，以程序理由，予以不受理，原審法院復以抗告人在原
    審之訴不合法，裁定駁回其訴，揆諸首揭說明，核無不合，本件抗告難謂為有理
    由，應予駁回。
五、據上論結，本件抗告為無理由，爰依行政訴訟法第一百零四條、民事訴訟法第九
    十五條、第七十八條，裁定如主文。
中　　華　　民　　國　　九十三　　　年　　　六　　  　月　　　二十三　　日
                    最 高 行 政 法 院  第 二 庭
                                審 判 長 法  官　　　葉　振　權
                                         法  官      姜  仁  脩
                                         法  官　　　劉　鑫　楨
                                         法  官　　　吳　明　鴻
                                         法  官　　　梁　松　雄
右  正  本  證  明  與  原  本  無  異
　　　　　　　　　　　　　　　　　　　　 法院書記官　陳  盛  信
中　　華　　民　　國　　九十三　　　年　　　六　　　　月　　二十三　　　日
